【裁判字號】    97,訴,93
【裁判日期】    980123
【裁判案由】    返還土地
【裁判全文】
臺灣新竹地方法院民事判決                97年度訴字第93號
原      告  辛○○
            戊○○
            己○○
            庚○○
上四人共同
訴訟代理人  陳恩民律師
            魏翠亭律師
複代理人    丁○○
被      告  乙○○
                        5樓
            丙○○
兼上二人訴
訟代理人    甲○○
                        340.
上列當事人間返還土地事件，本院於民國98年1月9日辯論終結，
判決如下：
    主  文
被告乙○○應將坐落新竹縣新豐鄉○○段後湖子小段第一００五
地號土地上如附圖所示乙部分面積一一四九平方公尺、同段第九
五三地號土地上如附圖所示丙部分面積五四四平方公尺、同段第
九五四地號土地上如附圖所示丁部分面積四０平方公尺之地上物
拆除，並將柏油路面剷除後，將上開土地返還原告。
被告乙○○應自民國九十三年七月十六日起至返還第一項所示土
地之日止，按年給付原告新台幣壹萬肆仟伍佰伍拾柒元。
被告不得阻礙原告於新竹縣新豐鄉○○段後湖子小段第一００四
地號、同段第一００五地號、同段第九五三地號、同段第九五四
地號土地上為施工整地之行為。
原告其餘之訴駁回。
訴訟費用由原告負擔百分之七，餘由被告乙○○負擔。
本判決第一項於原告以新台幣陸拾肆萬元為被告乙○○供擔保後
，得假執行。
原告其餘假執行之聲請駁回。
    事實及理由
甲、程序方面：
    按訴狀送達後，原告不得將原訴變更或追加他訴，但擴張或
    減縮應受判決事項之聲明者，不在此限，此為民事訴訟法第
    255 條第1項第3款所明定。查原告起訴時訴之聲明第一項為
    被告乙○○應將坐落新竹縣新豐鄉○○段後湖子小段第953
    、954、1004、1005地號土地內面積約1,650平方公尺土地上
    所設置之工作物拆除，將土地返還與原告等，並自民國93年
    7月16日起至返還土地之日止，按年給付原告19,800 元。嗣
    後，於97年12月8 日具狀變更為被告乙○○應將坐落新竹縣
    新豐鄉○○段後湖子小段第1004地號內，如內政部土地測繪
    中心鑑定圖（下稱附圖）所示甲部分面積253平方公尺，乙
    部分面積1,149平方公尺，丙部分面積544平方公尺，丁部分
    面積40平方公尺土地上之地上物及工作物全部拆除，將柏油
    路面剷除，將上開土地返還與原告等人，並自93年7月16 日
    起至返還土地之日止，按年給付原告23,832元，核係屬擴張
    及減縮應受判決事項之聲明，揆諸前開法條，原告所為訴之
    變更，程序上並無不合，應予准許，合先敘明。
乙、實體方面：
壹、原告起訴聲明及主張之要領：
一、緣坐落新竹縣新豐鄉○○段後湖子小段第953、954、1004、
    1005地號等四筆土地（下稱系爭土地）係原告辛○○等人所
    共有，詎被告乙○○未徵得原告等人同意，亦證明其具有任
    何正當之權源，竟擅自占用如附圖所示之土地，並使用訴外
    人台電公司所架設之電錶、電纜及原告等人所種植之花木，
    長期作為停車場使用，顯屬無權占有，原告自得爰依民法第
    767 條之規定，請求被告乙○○將無權占有之土地返還予原
    告。
二、次按，被告乙○○自民國93年6 月間向本院投標買受坐落新
    竹縣新豐鄉○○段後湖子段第954-1 地號建地及該筆土地上
    所建築之兩棟三層樓房後，即開始無權占用系爭土地，致使
    原告雖於93年7 月16日辦畢系爭土地之繼承登記，仍無法予
    以使用，足見被告乙○○顯已受有相當於租金之利益，並使
    原告遭受無法使用系爭土地之損害，故依民法第179 條不當
    得利之規定，被告乙○○自應返還其不當得利予原告。是按
    內政部國土測繪中心之鑑測結果，被告乙○○無權占用之土
    地面積約1,986 平方公尺，每平方公尺申報地價為新臺幣（
    下同）120元，申報地價總額為238,320元，年息百分之10為
    23,832 元，因此，原告爰請求被告乙○○自93年7月16日原
    告辦畢繼承登記之日起至其返還土地之日止，按年返還原告
    等人不當得利之價金23,832 元，自屬有理。
三、第按，原告曾分別於97年1月5日及同年1 月13日委請司機駕
    駛怪手準備於系爭953、954、1004地號土地上整理工地，惟
    於1月5日當時，遭被告甲○○強行阻擋，嗣後於同年1 月13
    日又遭被告甲○○及丙○○等二人強行制止，致無法施工，
    分別各支付工程費用24,000元，依民法第184、185條之規定
    ，自得請求被告甲○○及丙○○二人賠償原告此項損害。
四、末按，所有人於法令限制之範圍內，得自由使用、收益、處
    分其所有物，並排除他人之干涉。又所有人對於妨害其所有
    權者得請求除去之，有妨害其所有權之虞者，得請求防止之
    。民法第765條及767條分別定有明文。茲查，被告甲○○及
    丙○○並無正當理由，竟無端且強行制止原告於系爭土地施
    工整地，基于安全考量，原告雇用之司機亦不敢貿然逕行施
    工以免傷及被告，故依據民法第765條及767條之規定，原告
    自得訴請判命被告甲○○等人不得妨害或阻止原告基於所有
    權之權能，於系爭土地上施工整地之行為。
五、對被告抗辯之陳述：
（一）被告乙○○辯稱其於96年3月間拍得系爭954-1地號土地及
      建物時，依法取得法定地上權，原告自不得請求返還土地
      云云，惟按，民法第876 條所規定法定地上權之取得，須
      具備「土地及其土地上之建築物同屬於一人所有」之前提
      要件，始有該法條規定之適用，此觀該條法文規定甚明。
      查，被告乙○○所投標買受之門牌號碼新豐鄉後湖子181
      號及181-1 號兩棟房屋係屬訴外人敏瑞企業股份有限公司
      （下稱敏瑞公司）所有，而本件被占用之系爭土地原係訴
      外人鍾阿伴所有，惟訴外人鍾阿伴於93年3 月間死亡後，
      則由原告等四人共同繼承，至於系爭房屋之前所有權人訴
      外人敏瑞公司法定代理人黃琴珠既非系爭土地之所有人，
      亦非系爭土地之前所有權人訴外人鍾阿伴之法定繼承人，
      與系爭土地並無任何權源關係，而被告主張訴外人黃琴珠
      與鍾阿伴為父女關係，訴外人鍾阿伴死亡後，黃琴珠不待
      登記即當然成為系爭土地之公同共有人乙節，顯與事實不
      符，故本件土地及其土地上之建築物既分別屬於不同之二
      人所有，依首揭說明及法文規定，被告自無法定地上權可
      言，是原告主張其就系爭土地具有地上權云云，顯不足採
      。
（二）又，被告乙○○另稱，依民法第796 條之立法意旨，被告
      乙○○使用原告所有系爭1005地號上之電錶及電纜，自屬
      有理云云，惟按，「土地所有人建築房屋逾越疆界者，鄰
      地所有人如知其越界而不即提出異議，不得請求移去或變
      更其建築物，固為民法第796 條前段所明定，惟主張鄰地
      所有人知其越界而不即提出異議者，應就此項事實負舉證
      之責任。」最高法院45年度台上字第931 號判例，可資參
      照；又「民法第796 條所謂越界建築，其建築物必為房屋
      ，苟屬非房屋構成部分之牆垣、豬欄，或屋外簡陋廚廁，
      尚不能為有該條之適用。」最高法院59年度台上字第1799
      號判例可證。本件，被告乙○○並未舉證證明，系爭土地
      之原所有權人鍾阿伴明知訴外人敏瑞公司於建築房屋時有
      越界建築而不即提出異議之事實，則其主張依據民法第79
      6 條之規定，其有合法使用權，原告無權拆除乙節，已屬
      無稽。抑且，依照被告提呈附卷之附圖(三)即新竹縣新湖地
      政事務所建物測量成果圖所示，被告所有房屋之整體係建
      築在其自己所有之954-1 地號土地界址內，至於無權占有
      原告所有之土地部分，則分別屬於圍牆、亭子、樹木、花
      草、電表、柏油路等，並非其房屋構成之部分，而是其房
      屋整體之外所加建之地上物，依據上開實務見解，非屬民
      法第796 條適用之範圍，原告自得請求被告乙○○予以拆
      除，堪予認定。
六、綜上，爰依民法第765、767條及184、185條之法律關係，聲
    明請求：(一)被告乙○○應將坐落新竹縣新豐鄉○○段後湖子
    小段第1004地號內，如附圖所示甲部分面積253 平方公尺，
    乙部分面積1,149平方公尺，丙部分面積544平方公尺，丁部
    分面積40平方公尺土地上之地上物及工作物全部拆除，將柏
    油路面剷除，將上開土地返還與原告等人。並自93年7月16
    日起至返還土地之日止，按年給付原告23,832元。(二)被告甲○○應給付原告24,000元，被告甲○○、丙○○應連帶給付
    原告24,000元，並均自起訴狀繕本送達被告之翌日（即97年
    2月24日）起至清償日止，按年息分之5計算之利息。(三)被告
    甲○○、丙○○等不得妨害或阻止原告在坐落新竹縣新豐鄉
    ○○段後湖子小段第953、954、1004、1005地號等四筆土地
    上施工整地之行為。(四)訴訟費用由被告等負擔。(五)請准予就
    聲明第一項拆屋還地及第二項提供擔保宣告假執行。
貳、被告答辯聲明及要領：
一、緣被告乙○○於93年6 月間，向本院投標買受訴外人敏瑞公
    司法定代理人黃琴珠所有，坐落新竹縣新豐鄉○○段後湖子
    小段954-1地號之土地及其上建物建號382、383 號、門牌號
    碼新竹縣新豐鄉後湖子181號與181-1號之不動產，與坐落系
    爭土地上，屬於上開建物之附屬物、設備，包含系爭1005地
    號上前開建物進出口大門。而上開建物於訴外人黃琴珠向訴
    外人新竹區中小企業銀行股份有限公司辦理借款設定抵押時
    ，亦明定抵押權範圍，包括土地上之水利權、建築物、地上
    物、花園、樹木及附屬該房屋之全部設備，及水道、瓦斯、
    電器、冷暖氣、衛生設備等一切物件，又與本件抵押不動產
    附連之現在及將來增建之建築物，當然亦包括在本契約抵押
    權之範圍內。是被告乙○○拍得上開土地及建物時，自應取
    得訴外人黃琴珠所設定抵押權範圍內之附屬物及設備等，要
    無疑問。
二、查系爭土地原所有權人為訴外人鍾阿伴，與訴外人黃琴珠應
    為父女關係，訴外人鍾阿伴於93年3月間死亡時，訴外人黃
    琴珠無待其為繼承之意思表示，即成為系爭土地之公同共有
    人，縱嗣後訴外人黃琴珠未為上開農地公同共有人登記，亦
    未影響其取得系爭土地公同共有人之繼承權利。是故，訴外
    人黃琴珠為本件系爭土地之公同共有人與系爭954-1地號土
    地及382建號、383建號此三筆抵押不動產附連建物、設備之
    所有權人，依民法第876條第1項前段之規定，被告乙○○於
    93年6月間拍得訴外人黃琴珠所有之系爭954-1地號土地及建
    物時，就於系爭土地上與屬於被告乙○○所有之該三筆不動
    產附連之建物、設備於占用之土地範圍內，自有法定地上權
    ，原告等人自不得請求被告回復原狀，並返還土地予原告，
    要無庸疑。
三、又被告乙○○於93年6月間經本院公開拍賣得標買受之不動
    產，業已經本院發給不動產權利移轉證明書確定在案，屬於
    被告拍得不動產中主要設備，訴外人台電公司所設立之電表
    ，設置於內政部國有測量中心鑑定圖上P點及Q點；而P點上
    訴外人台電公司設立之電表，其電纜線埋設於土地中，延測
    量圖P、O、F、E、D、C點路徑進入建物382建號內，另Q點上
    訴外人台電公司設立之電表，其電纜線延測量圖中Q、R、S
    、L、K點進入建號383建物內。此兩座電表與兩條電纜線均
    屬建物主要維生設備，視同房屋主結構，此維生設備遍佈鑑
    定圖上區塊乙、丙、丁等土地上，亦為訴外人黃琴珠向訴外
    人新竹區中小企業銀行辦理貸款之抵押物，依民法第796條
    立法意旨，被告乙○○擁有合法使用權，原告無權請求強制
    拆除，要無疑問。
四、另原告指稱被告甲○○、丙○○於97年1月5日及同年1月13
    日強行制止其整理系爭土地，造成原告受有支付怪手駕駛之
    費用，被告甲○○、丙○○自應賠償原告之損失云云，惟查
    ：侵權行為，須因故意或過失，不法侵害他人權利，為成立
    要件。觀以本件，原告己○○與被告乙○○早於94年4月26
    日，簽署一份收據，內文載明兩造發生土地界標問題，需重
    新申請鑑界，鑑定費用由雙方共同負擔。故被告乙○○先後
    曾就系爭954-1地號土地向訴外人新湖地政事務所聲請鑑界
    ，而訴外人新湖地政事務所亦曾發文予兩造，定94年7月7日
    及同年8月5日到場複丈、鑑界，然原告竟兩次通知，均不肯
    配合至現場指界，釐清兩造土地界線範圍。嗣後，原告辛○○卻於96年10月間以存證信函通知被告乙○○，表示被告乙○○應於96年11月4日前拆除系爭1005地號土地上之電纜及
    附掛電表，否則將強行拆除屬於被告乙○○所有之電表與電
    纜，顯見被告辛○○早欲強行拆除被告乙○○所有之電表與
    電纜。是故，原告於97年1月5日及同年1月13日指使司機駕
    駛怪手，強行拆除地上物時，兩造土地界線與界標，仍無法
    確定，於此情形下，原告貿然強行拆除被告地上物，難謂其
    合於正當法律程序，因此，被告甲○○、丙○○本著保護被
    告乙○○所有之財產免受不法侵害，爰依民法第149、150
    條之規定，實行正當防衛、緊急避難之行為，要求原告等人
    停止施工、先行鑑測各項系爭土地界址範圍，應屬有理，自
    無違反民法第184、185條侵權行為之規定，負損害賠償責任
    ，至明。
五、綜上，爰聲明請求：(一)原告之訴駁回；(二)訴訟費用由原告負
    擔。
、兩造不爭執之事實：
一、坐落新竹縣新豐鄉○○段後湖子小段第953、954、1004、
    1005地號等系爭四筆土地為原告等人所共有。
二、被告乙○○於93年6月間，向本院拍賣取得坐落新竹縣新豐
    鄉○○段後湖子小段954-1地號之土地及其上建物建號382、
    383號、門牌號碼新竹縣新豐鄉後湖子181號與181-1號之不
    動產。
三、系爭土地上如附圖所示乙部分面積1,149平方公尺，如附圖
    所示丙部分面積544平方公尺，如附圖所示丁部分面積40平
    方公尺土地上之地上物為被告乙○○所有使用中，如附圖所
    示甲部分面積253平方公尺之土地上現已無被告所有地上物
    。
四、原告曾分別於97年1月5日及同年1月13日委請司機駕駛挖土
    機整理系爭953、954、1004等地號土地，遭被告甲○○、丙○○阻止。
肆、得心證之理由：
    本件兩造爭執之處應在於，被告乙○○所有上開地上物是否
    占用原告等人所共有之系爭土地？又是否有占用系爭土地之
    正當權源？倘被告乙○○並無使用原告所共有系爭土地之正
    當權源，則原告請求被告給付相當於租金之損害，其金額究
    以若干，始為合理？又被告甲○○、丙○○阻止原告施工整
    地之行為是否構成侵權行為？原告得否請求被告不得妨害或
    阻止原告在系爭土地上施工整地？茲分別論述如下：
一、被告乙○○所有上開地上物是否占用原告等人所共有之系爭
    土地？
（一）查本件原告主張系爭土地為其等所共有，被告乙○○在系
      爭土地上如附圖所示乙部分面積1,149平方公尺，如附圖
      所示丙部分面積544平方公尺，如附圖所示丁部分面積40
      平方公尺土地上，分別有地上物占有使用系爭土地之事實
      ，業據其提出地籍圖謄本、土地登記謄本及現況照片等件
      為證，並經本院會同新竹縣新湖地政事務所、內政部國土
      測繪中心派員到場履勘測量屬實，製有勘驗筆錄、土地複
      丈成果圖、鑑定書、鑑定圖等件在卷可稽，被告乙○○對
      於上開地上物確為其所有一節亦不爭執，堪信原告此部份
      主張為真實。惟就如附圖所示甲部分面積253平方公尺之
      土地，其上已無被告乙○○所有地上物，此為兩造所不爭
      ，並經本院履勘現場屬實，兩造亦均表示毋庸測量，有本
      院97年10月23日勘驗測量筆錄附卷可稽，則被告乙○○就
      如附圖所示甲部分面積253平方公尺之土地既無占用情形
      ，原告仍請求被告乙○○就如附圖所示甲部分面積253平
      方公尺土地上之地上物予以拆除，即無實益，於法亦屬無
      據。
（二）至被告雖曾辯稱測量有誤云云，惟查，本院前係囑託新竹
      縣新湖地政事務所派員會同測量，並經新湖地政事務所測
      量後繪製土地複丈成果圖在卷，嗣經被告質疑該測量之公
      平性與正確性，而由本院再行囑託內政部國土測繪中心進
      行測量，並經本院會同兩造及內政部國土測繪中心指派之
      測量員勘測系爭土地，經該中心測量結果，認占用情形如
      附圖及鑑定書所示，而上開測量係經測量人員使用精密電
      子測距經緯儀，在系爭土地附近測設圖根點，並經檢查閉
      合後，作為該測區之控制點，再以各圖根點為基點，用上
      列儀器分別施測系爭土地及附近界址點、使用坵形位置，
      並計算界址點之坐標值輸入電腦，以自動繪圖儀展繪於鑑
      測原圖上（同地籍圖比例尺1/1200），然後依據新竹縣新
      湖地政事務所保管之地籍圖、圖解地籍圖數值化成果等資
      料，謄、展繪本案有關土地地籍圖經界線，並與前項成果
      核對後測定於鑑測原圖上，作成鑑定圖，有該中心97年11
      月17日測籍字第0970011949號函及所附土地鑑定書及鑑定
      圖各一份在卷可稽；被告對於內政部國土測繪中心所為如
      附圖所示鑑測亦表示無爭議部份以國土測繪中心測量結果
      為主（見本院97年12月8日言詞辯論筆錄），僅就灌溉溝
      渠之位置及鑑測標示所用代號有爭議，然內政部國土測繪
      中心係以上開測量方法及儀器，針對被告所實地指界地上
      物位置（包含樹籬、圍牆、柏油路面等）有無占用系爭土
      地為鑑測，不受灌溉溝渠位置之影響，且其現場噴漆所用
      代號與圖面上所用代號縱有不同，亦不影響鑑測之正確性
      ，被告此部份辯稱尚不足採，內政部國土測繪中心所為鑑
      測應屬正確而足採用，被告乙○○所有地上物確有占用原
      告共有系爭土地之情事。
二、被告乙○○所有地上物是否有占有使用原告所共有系爭土地
    之正當權源？
（一）按當事人主張有利於己之事實者，就其事實有舉證之責任
      ，民事訴訟法第277條定有明文；又以無權占有為原因，
      請求返還土地者，占有人對土地所有權存在之事實無爭執
      ，而僅以非無權占有為抗辯者，土地所有權人對其土地被
      無權占有之事實無舉證責任，占有人自應就其取得占有係
      有正當權源之事實證明之（最高法院85年度台上字第1120
      號判決意旨參照）。依此，原告主張被告乙○○係屬無權
      占有之事實，既為被告乙○○所否認，並以前詞置辯，自
      應由被告乙○○就其占有系爭土地係有合法權源之有利於
      己事實，負舉證之責任。
（二）被告乙○○雖辯稱其就系爭土地有法定地上權，非無權占
      用云云，惟按，設定抵押權時，土地及其土地上之建築物
      ，同屬於一人所有，而僅以土地或僅以建築物為抵押者，
      於抵押物拍賣時，視為已有地上權之設定，其地租、期間
      及範圍由當事人協議定之，不能協議者，得聲請法院以判
      決定之，設定抵押權時，土地及其土地上之建築物，同屬
      於一人所有，而以土地及建築物為抵押者，如經拍賣，其
      土地與建築物之拍定人各異時，適用前項之規定，民法第
      876條固有明文，然民法第876條法定地上權之規定，係以
      土地及地上建物同屬於一人所有為要件；而本件系爭四筆
      土地之原所有權人為訴外人鍾阿伴，嗣由原告等人於93年
      3 月8日因分割繼承取得所有權而為共有人，並於93年7月
      16 日登記為共有人，被告乙○○所有坐落新竹縣新豐鄉
      ○○段後湖子小段954-1地號之土地及其上建物建號382、
      383 號、門牌號碼新竹縣新豐鄉後湖子181號與181-1號之
      不動產則係於93年6月間，向本院拍賣取得所有權，原所
      有權人則為訴外人敏瑞公司，有土地登記簿謄本附卷可稽
      ，並經本院依職權調閱91年度執字第6258號執行案卷查核
      屬實，則於拍賣時，系爭四筆土地與上開建物及其附屬建
      物、附屬設備非屬同一人所有，被告乙○○自無法依前開
      法條規定，主張建物之附屬建物或設備（即占用原告共有
      系爭土地之地上物）取得法定地上權。又被告乙○○所有
      上開建物原為訴外人敏瑞公司所有，因本院強制執行拍賣
      而由被告乙○○取得，然系爭土地為共有土地，訴外人黃
      琴珠即訴外人敏瑞公司之法定代理人亦非系爭土地共有人
      ，縱訴外人黃琴珠為共有人之一，亦非其單獨所有，與民
      法第876條所定「土地及其土地上之建築物同屬於一人所
      有」之情形自不相符，遑論訴外人黃琴珠與訴外人敏瑞公
      司法律上非屬同一人格，縱訴外人黃琴珠為共有人，亦與
      訴外人敏瑞公司無涉，被告乙○○自無依該條規定取得法
      定地上權之餘地；此外，訴外人黃琴珠並非系爭土地之共
      有人，無論其與原所有權人鍾阿伴之關係為何，訴外人黃
      琴珠既非系爭土地共有人，被告乙○○上開主張即屬無據
      。是被告乙○○所為其有法定地上權，並非無權占用之辯
      稱，於法尚不足採。
（三）次按，土地所有人建築房屋逾越疆界者，鄰地所有人如知
      其越界而不即提出異議，不得請求移去或變更其建築物，
      固為民法第796條前段所明定，惟所謂知其越界，須鄰地
      所有人事實上知悉越界建築，方足當之；而主張鄰地所有
      人知其越界而不即提出異議者，應就此項事實負舉證之責
      任（最高法院83年度台上字第605號判決意旨參照）；又
      鄰地所有人知越界情事而不異議，此項知與不知，並非依
      客觀情事定之，而係依鄰地所有人個人之情事而定，且於
      越界建築當時不知其事，而於建築完竣後始知其情事者，
      仍無本條之適用（最高法院72年台上字第4737號判決意旨
      亦資參照）。本件被告乙○○雖辯稱其拍賣取得上開房地
      時，主建物及附屬建物占用系爭土地之狀態即已存在，依
      民法第796條規定意旨，原告無權要求被告乙○○拆除地
      上物云云。然查，被告乙○○並未舉證證明原告等人或其
      前手鍾阿伴在訴外人敏瑞公司越界建築當時即知其情事而
      未提出異議；況民法第796條所定鄰地所有人之忍受義務
      ，係為土地所有人所建房屋之整體，有一部分逾越疆界，
      若予拆除，勢將損及全部建築物之經濟價值而設，倘土地
      所有人所建房屋整體之外，越界加建房屋，則鄰地所有人
      請求拆除，原無礙於所建房屋之整體，即無該條規定之適
      用（最高法院67年度台上字第800號判決意旨參照），本
      件被告乙○○所有之上開建物主體係建築於其所有954-1
      地號土地上，占用原告等共有系爭土地部分之地上物則為
      樹籬、圍牆、柏油路、電錶等，業據本院履勘現場屬實，
      並非主建物本身，被告乙○○既不能舉證證明原告或訴外
      人鍾阿伴於越界建築當時已知，且被告越界部分又係房屋
      主體外之地上物，則揆諸上開說明，被告自不得援引民法
      第796條之規定，而主張原告不得請求移去或變更其地上
      物。揆諸前開說明，尚難認被告乙○○有占有使用系爭土
      地之正當權源，被告上開所辯難謂可採。
（四）被告乙○○既無占用系爭土地之正當權源，詳如前述，則
      原告本於民法第767條所有物返還請求權之法律關係，訴
      請被告乙○○應將坐落系爭土地上，如附圖所示乙部分面
      積1,149平方公尺，如附圖所示丙部分面積544平方公尺，
      如附圖所示丁部分面積40平方公尺土地上之地上物拆除，
      將柏油路面剷除，將上開土地返還與原告等人，核屬於法
      有據，應予准許，其餘請求則屬無據。
三、倘被告乙○○並無占有使用原告所共有系爭土地之正當權源
    ，則原告請求被告乙○○給付相當於租金之損害，其金額究
    以若干，始為合理？
（一）按無法律上原因而受利益，致他人受損害者，應返還其利
      益，民法第179條前段定有明文；又無權占有他人之房屋
      ，可得相當於租金之利益，並侵害房屋所有人之所有權，
      致其受有相當於租金之損害，為社會通常之觀念，而依土
      地法第97條所定，城市地方房屋之租金，以不超過土地及
      其建築物申報總價額年息百分之十為限，即除以申報總價
      額為基礎外，尚須斟酌房屋之位置、工商業繁榮之程度，
      承租人利用基地之經濟價值及所受利益，並與鄰地租金相
      比較以為決定，並非必達申報總地價年息百分之十最高額
      （最高法院61年臺上字第1695號、46年臺上字第855號、
      68年臺上字第3071號判例參照）。
（二）查原告等人主張被告乙○○無權占有系爭土地，不法侵害
      原告之權利，使其遭受相當於租金之損害，被告乙○○獲
      有相當於租金之利益之事實，業據其提出土地登記簿謄本
      為證，並經本院履勘現場屬實，且被告乙○○係於93年6
      月8日拍賣取得上開房地後即於93年7月8日開始佔有使用
      上開房地（見本院97年2月25日言詞辯論筆錄），被告乙○○既無權占有系爭土地，使原告受有無法使用收益之損
      害，依據上開說明，原告請求被告乙○○給付自93年7月
      16日起至返還前開占用土地之日止，按年給付原告相當於
      租金之不當得利，揆諸前開說明，自屬可採。
（三）至該相當於租金之不當得利，其計算方式，因系爭土地96
      年之申報地價為每平方公尺120元，此有原告提出之土地
      登記謄本附卷可稽，且為被告乙○○所未爭執，而如前所
      述，被告乙○○無權占用之土地面積計為1,733平方公尺
      ，再參以被告乙○○占用之地上物分別為大門、樹籬、柏
      油路面、電錶、圍牆等，其門牌號碼新竹縣新豐鄉後湖子
      181號與181-1號之主建物（未占用）現由被告等人居住使
      用中，而系爭土地位於新豐鄉鄉間，旁為空曠農地、住家
      ，道路非寬，交通尚屬便利等情，業經本院至現場履勘屬
      實，且經兩造提出現場照片在卷可參。是本院斟酌系爭土
      地之位置、被告乙○○對該土地之用益情形及目前社會經
      濟狀況、申報地價之數額等情狀，認應以該土地申報總價
      額年息百分之七計算相當於租金之損害，始為適當，原告
      請求依法定最高限額租金計算，尚屬過高。是原告等人請
      求被告乙○○自93年7月16日起至將土地返還原告之日止
      ，按年給付原告14,557元《計算方式為：120（元）x1733
      （平方公尺）X7％=14557（元／年）》（元以下四捨五入
      ），洵屬正當，逾此範圍之請求即無理由。
四、被告甲○○、丙○○阻止原告施工整地之行為是否構成侵權
    行為？
（一）按因故意或過失，不法侵害他人之權利者，負損害賠償責
      任，民法第184條第1項前段定有明文。本件原告主張其等
      於97年1月5日及97年1月13日，在其所有系爭土地整地施
      工，因被告甲○○、丙○○阻撓施工，致原告無法順利施
      工而生損失等語，被告甲○○、丙○○對於其等確有阻止
      施工一節固不爭執，惟以其等係保護自有財產始在場爭執
      ，原告所稱損失與其等無關等語置辯。是本院即應就被告
      甲○○、丙○○之行為是否構成加害行為及不法行為？其
      等行為是否已侵害原告之權利或利益？原告是否受有損害
      ？等情予以審酌。
（二）經查，兩造間就原告等人所共有系爭土地與被告所有上開
      954-1地號土地之界址及其上地上物之坐落位置，於被告
      乙○○93年6月間拍賣取得上開房地後，迭有爭議，兩造
      並曾於94年6月26日協調後簽立收據，由原告己○○交付
      費用予被告乙○○以申請鑑界測量兩造土地之界址，惟其
      後被告於94年7月、94年8月間二次申請測量，原告方面均
      未到場配合鑑界，此有被告提出之收據、新竹縣新湖地政
      事務所土地複丈定期通知書影本在卷可憑，足見兩造間就
      其等所有土地之界址爭議由來已久。再者，原告曾於96年
      10月間寄發存證信函予被告，通知被告其將進行整地，並
      請被告拆除建物之電纜與電錶，否則原告將自行拆除等語
      ，有該存證信函影本附卷可參，而被告對於其建物之電纜
      、電錶位置是否占用原告共有土地存有疑義，自無自行拆
      除或由原告先行拆除之可能。是被告甲○○、丙○○於97
      年1月5日、1月13日原告施工時到場所爭執者，一則，兩
      造所有土地之界址是否明確，即原告施工地點是否在其所
      有之土地內而未侵及被告之土地，其二，原告施工整地是
      否會將被告建物之電纜、電錶拆除而影響其生活，足見被
      告甲○○、丙○○出面與原告方面爭執，無非係避免因原
      告之錯誤而造成損失之疑慮，自屬單純保障自身權益之行
      為。再者，觀之原告所提出編號二照片，係97年1月5日之
      施工情形，當被告甲○○與原告爭執時，挖土機司機仍在
      施工，並未因此停工，被告亦稱有繼續施工，且被告爭執
      其所在位置之樹籬，確有部分已遭挖除，訴外人即挖土機
      司機鍾國俊於竹北分局後湖派出所訊問時亦稱97年1月5日
      已挖除約100棵左右之樹木，於97年1月13日再次整地施工
      ，亦已挖除樹木，經本院依職權調閱後湖派出所調查筆錄
      查核屬實，縱其間有因此停工情事，惟其原因在於被告對
      於界址存有爭議，由此可知，挖土機司機縱有停止施工，
      停止施工仍出自於界址之爭議，尚難謂被告等人有何不法
      行為所致。
（三）又原告先於97年1月5日僱請挖土機司機至現場（953、954
      地號與被告所有954-1地號土地交界處）挖除樹木，被告
      發覺後即報請後湖派出所警員到場處理，並以原告毀損其
      所有樹木為由對原告提出告訴，其後，原告又於97年1 月
      13日僱請司機至現場（1004地號與954-1地號土地交界處
      ）整地施工，亦經被告報請後湖派出所警員處理，有後湖
      派出所製作之調查筆錄影本附卷可稽，足見被告方面主觀
      上係認原告施工整地恐有危及其所有地上物權利，始會出
      面阻止原告方面施工，且其等僅向原告或挖土機司機表示
      異議阻止，並無恐嚇或其他不法行為，且參之前述挖土機
      司機亦已施工挖除多數樹木，未因被告告知其異議之意旨
      而未予挖除，堪認其後原告方面縱有停止施工，亦係在於
      被告對於土地界址與地上物位置之爭執，尚無從認定被告
      前揭行為有何違反法令或公序良俗之情形。
（四）再原告主張其等因被告甲○○、丙○○阻止施工之行為，
      造成挖土機工資之損失，固據其提出估價單乙紙為證。惟
      查，被告對於原告所提出之估價單已為否認，且原告所僱
      請挖土機司機於97年1月5日已施工挖除約100棵樹木，於
      97 年1月13日亦已挖除部分樹木，業如前述，並非全未施
      工，則原告主張其受有挖土機工資之損失，亦難認全有理
      由，遑論原告實際上是否支付該等工資及實際支付之工資
      數額，亦未能僅憑乙紙估價單即予認定，原告又未舉出其
      他證據證明之，此部份主張尚屬無從認定。
（五）是以，被告甲○○、丙○○在原告方面施工之際，到場爭
      執之行為，尚無不法行為可言，原告本於侵權行為之法律
      關係，請求被告甲○○給付挖土機工資24,000元，被告甲○○、丙○○連帶給付挖土機工資24,000元，於法均屬無
      據，應予駁回。
五、原告得否請求被告不得妨害或阻止原告在系爭土地上施工整
    地？
（一）按所有人對於無權占有或侵奪其所有物者，得請求返還之
      ，對於妨害其所有權者，得請求除去之，有妨害其所有權
      之虞者，得請求防止之，民法第767條定有明文。即所有
      人依民法第767條規定，有所有物返還請求權及所有物保全
      請求權，所有物保全請求權包括除去妨害請求權與防止妨
      害請求權，故所有人對於他人以無權佔有或侵奪其所有物
      以外之方法，妨害其所有權之行使或有妨害其所有權行使
      之虞時，即得藉除去妨害請求權或防止妨害請求權，以除
      去或防止妨害。
（二）查原告主張其等前於系爭土地上施工整地時，遭被告等人
      阻止，原告所有權顯有遭被告妨害之虞，而被告等人對於
      確有阻止原告施工整地之行為亦不否認，僅稱其等係為保
      護自身財產始於土地界址未明前阻止原告施工等語；惟查
      ，被告等人確有於原告於系爭土地上施工整地時予以阻止
      ，業如前述，不論被告等人前所為阻止行為是否合法，原
      告就系爭土地所有權之行使，堪認已有遭被告妨害之虞，
      而經本院囑託內政部國土測繪中心就被告乙○○所有地上
      物是否占用原告共有系爭土地予以鑑測後，兩造土地界址
      與地上物占用情形已明，原告就系爭土地享有所有權，是
      原告本於所有權人之地位，訴請防止被告所為之妨害，尚
      屬可採。是原告請求被告等人其後不得再妨害或阻止其等
      在系爭四筆土地上為施工整地之行為，自有理由。
六、綜上，原告主張依所有物返還請求權及不當得利之法律關係
    ，訴請被告乙○○應將系爭土地上如附圖所示乙部分面積
    1,149平方公尺，如附圖所示丙部分面積544平方公尺，如附
    圖所示丁部分面積40平方公尺土地上之地上物拆除，並將柏
    油路面剷除，將上開土地返還予原告等人，並請求被告乙○○應自93年7月16日起至返還上開土地之日止，按年給付原
    告14,557元，並本於所有權妨害防止請求權，請求被告等不
    得阻礙原告於系爭土地上為施工整地之行為，洵屬有據，應
    予准許。逾此範圍之請求，則無理由，應予駁回。
七、原告陳明就其聲明第一項拆屋還地部分及聲明第二項願供擔
    保，聲請宣告假執行，經核其勝訴部份，合於法律規定，爰
    酌定相當之擔保金額宣告之；其餘假執行之聲請，因該部份
    訴之駁回而失所依據，應予駁回。
八、本件為判決之基礎已臻明確，兩造其餘攻擊、防禦方法及提
    出未經援用之舉證，經本院審酌後，認與判決之結果無影響
    ，爰不再予論述，附此敘明。
伍、訴訟費用負擔之依據：民事訴訟法第79條。
中    華    民    國    98    年    1    月    23    日
                  民事第一庭    法  官  林南薰
以上正本係照原本作成。
如對本判決上訴，須於判決送達後20日內向本院提出上訴狀。
中    華    民    國    98    年    1    月    23    日
                                書記官  楊書棼


司法院資訊處製作；財團法人民間司法改革基金會備份。
